ACORDAO-COMPLETO-2356606

ACÓRDÃO 6614/2019 ATA 26/2019 - PRIMEIRA CÂMARA

VISTOS, relatados e discutidos estes autos de recursos de reconsideração interpostos pelo Serviço Brasileiro de Apoio às Micro e Pequenas Empresas - Departamento Nacional (Sebrae DN) e pelo Serviço de Apoio às Micro e Pequenas Empresas da Bahia (Sebrae BA) , em face do Acórdão 289/2018-TCU-Primeira Câmara;
	ACORDAM os Ministros do Tribunal de Contas da União, reunidos em sessão da 1ª Câmara, diante das razões expostas pelo Relator, em:
9.1. com fundamento nos arts. 32 e 33 da Lei 8.443/1992, conhecer e negar provimento ao recurso do Sebrae/BA quantos aos itens 9.4 e 9.5 e ao recurso do Sebrae/DN;
9.2. dar ciência desta deliberação aos recorrentes.

recursos de reconsideração interpostos pelo Serviço Brasileiro de Apoio às Micro e Pequenas Empresas - Departamento Nacional e pelo Serviço de Apoio às Micro e Pequenas Empresas da Bahia, em face do Acórdão 289/2018-TCU-1ª Câmara.

Primeira Câmara

Serviço de Apoio às Micro e Pequenas Empresas da Bahia (Sebrae/BA).

3. Recorrentes: Serviço de Apoio às Micro e Pequenas Empresas da Bahia (14.797.724/0001-12); Serviço Brasileiro de Apoio às Micro e Pequenas Empresas - Departamento Nacional (00.330.845/0001-45).

13.1. Ministros presentes: Benjamin Zymler (na Presidência), Bruno Dantas (Relator) e Vital do Rêgo.
13.2. Ministro-Substituto presente: Weder de Oliveira.

BRUNO DANTAS

Ministro-Substituto Weder de Oliveira.

Por registrar as principais ocorrências havidas no andamento do processo até o momento, resumindo os fundamentos das peças acostadas aos autos, adoto como relatório, com os ajustes necessários, a instrução da secretaria responsável pela análise da demanda (peça 81) , que contou com a anuência do corpo diretivo da unidade (peças 82-83) :
"INTRODUÇÃO
Cuida-se de recursos de reconsideração em processo de prestação de contas ordinárias do exercício de 2015 do Serviço de Apoio às Micro e Pequenas Empresas da Bahia e do Serviço de Apoio às Micro e Pequenas Empresas - Departamento Nacional (peças 62 e 65) , buscando impugnar o Acórdão 289/2018-TCU-Primeira Câmara (peça 45) , por meio do qual se julgaram as contas regulares com ressalvas, com expedição de determinação (item 9.4 do Acordão) e recomendações (item 9.5 do Acórdão) .
2. Eis o extrato da decisão recorrida (Acórdão 289/2018-TCU-Primeira Câmara - peça 45) :
'9.1. julgar regulares com ressalva as contas de Adhvan Novais Furtado, diretor superintendente do Sebrae/BA, em virtude da ausência do parecer da unidade de auditoria interna sobre as contas da entidade, em descumprimento ao art. 6º, I, da DN TCU 146/2015, do equivocado posicionamento hierárquico da unidade de auditoria interna e em razão das constatações apontadas no item 4 da proposta de deliberação, dando-lhe quitação;
9.2. julgar regulares com ressalva as contas de Antônio Ricardo Alvarez Alban; Adelson de Araújo Prata; Antoine Youssef Tawil; Carlos Henrique Jorge Gantois; Carlos de Souza Andrade; Cloves Lopes Cedraz; Evandro Santos Nascimento; James Silva Santos Correia; João Paulo Lima e Silva; Jorge Antônio Bagdeve de Oliveira; Jorge Fontes Hereda; José Marcio de Medeiros Maia; João Martins da Silva Junior; Luiz Alves Pordeus Junior; Luiz Antônio de Souza; Marcelo Mendes Palhano; Mauro Ricardo de Freitas Souza e Paulo Cesar Miguez de Oliveira, em razão da ausência do parecer da unidade de auditoria sobre as contas da entidade, em descumprimento ao art. 6º, I, da DN TCU 146/2015 e pelo equivocado posicionamento hierárquico da unidade de auditoria interna, dando¿lhes quitação;
9.3. julgar regulares as contas dos demais responsáveis, dando-lhes quitação plena;
9.4. determinar ao Serviço de Apoio às Micro e Pequenas Empresas da Bahia (Sebrae/BA) que, doravante, apresente a este Tribunal todas as peças exigidas pela decisão normativa desta Corte que dispuserem sobre os processos de prestação de contas do exercício, em especial do parecer da unidade de auditoria interna sobre a gestão da entidade;
9.5. recomendar ao Serviço de Apoio às Micro e Pequenas Empresas da Bahia (Sebrae/BA) que:
9.5.1. caso ainda não tenha feito, reposicione hierarquicamente sua unidade de auditoria interna para que esta seja diretamente subordinada ao Conselho Deliberativo Estadual;
9.5.2. adote as práticas recomendadas por meio do acórdão 1.074/2009-TCU-Plenário, dentre as quais:
9.5.2.1. desenvolva programa de monitoramento da qualidade do trabalho da auditoria interna;
9.5.2.2. normatize a atividade de auditoria interna pelo menos quanto aos seguintes aspectos:
9.5.2.2.1. autoridade do órgão/unidade de controle interno na organização, incluindo autorização para acesso irrestrito a registros, pessoal, informações e propriedades físicas relevantes para executar suas auditorias;
9.5.2.2.2. obrigatoriedade de os departamentos da organização apresentarem as informações solicitadas pelo órgão/unidade de controle interno, de forma tempestiva e completa;
9.5.2.2.3. possibilidade de se obter apoio necessário dos servidores das unidades submetidas à auditoria e de assistência de especialistas e profissionais, de dentro e de fora da organização, quando considerado necessário;
9.5.2.2.4. âmbito de atuação das atividades de auditoria interna, inclusive quanto à realização de trabalhos de avaliação de sistemas de controles internos;
9.5.2.2.5. natureza de eventuais trabalhos de consultoria interna que a unidade de controle interno preste à organização;
9.5.2.2.6. participação dos auditores internos em atividades que possam caracterizar cogestão e por isso prejudiquem a independência dos trabalhos de auditoria;
9.5.2.2.7. estabelecimento de regras de objetividade e confidencialidade exigidas dos auditores internos no desempenho de suas funções;
9.5.2.3. discipline a participação dos auditores da unidade de controle interno em atividades próprias e típicas de gestores;
9.5.3. inclua, nos estudos preliminares para contratação de transporte terrestre de servidores por demanda, avaliação da economicidade proporcionada pelos serviços de táxi e de serviços de transporte individual privado de passageiros, bem como a avaliação dos riscos decorrentes da centralização dos serviços em um único fornecedor;
9.6. dar ciência ao Serviço de Apoio às Micro e Pequenas Empresas da Bahia (Sebrae/BA) sobre as seguintes impropriedades:
9.6.1. objeto contratado sublocado a outra empresa participante da licitação, contrariando vedação expressa do art. 28 do Regulamento de Licitações e de Contratos do Sistema Sebrae - RLC;
9.6.2. intempestividade para cumprimento de obrigação contratual;
9.6.3. existência de cláusulas restritivas em licitações de locação de veículos, em afronta ao art. 2° do Regulamento de Licitações e de Contratos do Sistema Sebrae - RLC;
9.6.4. falhas em processos de dispensa de licitações, em afronta aos artigos 2º, 9º e 11 do Regulamento de Licitações e de Contratos do Sistema Sebrae - RLC;
9.6.5. enquadramento salarial de colaboradores externos para exercer funções de confiança em desacordo com o Manual SGP - Sistema de Gestão de Pessoas, do Sebrae;
9.7. dar ciência à unidade nacional do Serviço de Apoio às Micro e Pequenas Empresas (Sebrae) acerca da necessidade de orientação de suas regionais quanto à obrigatoriedade de apresentação de todas as peças exigidas pela decisão normativa desta Corte que dispuser sobre os processos de prestação de contas do exercício, em especial do parecer da unidade de auditoria interna sobre a gestão da entidade;
9.8. dar ciência desta deliberação ao Serviço de Apoio às Micro e Pequenas Empresas da Bahia, à unidade nacional do Sebrae e à Controladoria Regional da União na Bahia;
9.9. encerrar o processo e arquivar os autos.'
HISTÓRICO
3. Nas contas anuais da entidade do exercício de 2015, no que concerne aos recursos apresentados, o Tribunal de Contas da União constatou a ausência do parecer da unidade de auditoria interna no processo constituído (peça 3) , afirmando a necessidade daquela manifestação para constituição do processo de contas e determinando a apresentação do documento nas prestações de contas subsequentes (item 9.4 do Acórdão) .
EXAME DE ADMISSIBILIDADE
4. O despacho de admissibilidade dos recursos exarado pelo e. Relator Min. Bruno Dantas (peça 71) segue as conclusões lançadas pela Serur nas peças 67-68, dando pela admissibilidade in totem dos recursos para apreciação dos itens 9.4, 9.5, 9.6 e 9.7 da decisão.
5. Com a devida vênia, não há o requisito recursal da sucumbência no recurso aviado pelo Serviço de Apoio às Micro e Pequenas Empresas da Bahia quanto aos itens 9.5 e 9.6 do Acórdão pois a expedição de recomendações (indicação de práticas listadas no Acórdão 1074/2009-TCU-Plenário, reposicionamento da unidade de auditoria interna e ciência de irregularidades) por parte do TCU não gera qualquer sucumbência aos seus jurisdicionados, ante seu caráter não impositivo, como já decidiu esta Corte de Contas (Acórdão 2895/2009-TCU-Plenário, 2.112/2005-1ª Câmara e 1.103/2008-2ª Câmara) .
6. As recomendações e as ciências não têm o caráter de julgamento propriamente dito, suscetível a atingir interesses jurídicos. Não se pode dizer, pois, que quanto a elas tenha havido a sucumbência do interessado, viabilizadora da interposição de recurso. É por essa mesma razão que o STF não conhece de Mandado de Segurança impetrado contra recomendações do TCU, conforme entendimento expresso pelo Ministro Sidney Sanches no MS 21.715:
'Ora, quanto a simples diligências determinadas, ou meras recomendações feitas, pelo Tribunal de Contas da União, sem caráter de julgamento propriamente dito, ou de determinação, a jurisprudência do Supremo Tribunal Federal não tem admitido sua competência originária, para julgar Mandado de Segurança que impugne tais deliberações.'
7. Com as devidas vênias, entende-se que a interpretação contida na instrução de admissibilidade e adotada pelo e. Relator não é a mais adequada, pois afirma a existência de uma 'intenção' de expedir determinação travestida de recomendação, interpretação inconsistente com a expressão literal da decisão:
'Ocorre, no entanto, que, pela leitura da recomendação do item 9.5 e seus subitens, fica constatado que em verdade buscou-se prolatar uma determinação ao jurisdicionado, um comando a ser cumprido, o que atinge a esfera subjetiva da recorrente. Isso porque é possível que a inobservância das boas práticas descritas em tal deliberação impacte o julgamento das contas ordinárias da Serviço de Apoio às Micro e Pequenas Empresas da Bahia julgadas posteriormente ao acórdão combatido.
 (...) 
Ocorre, no entanto, que pela leitura da ciência ora questionada fica constatado que em verdade buscou-se prolatar uma determinação ao jurisdicionado, um comando a ser cumprido, o que atinge a esfera subjetiva do recorrente.' (Instrução de admissibilidade, peça 67, p. 3) 
8. Ora, não é possível se fazer uma intepretação contrária a expressão literal do subitem 9.5 e 9.6, que erigiu a técnica decisional de recomendação/ciência, embora houvesse liberdade para escolher técnica decisional distinta (determinação) :
'9.5. recomendar ao Serviço de Apoio às Micro e Pequenas Empresas da Bahia (Sebrae/BA) que:
 (...) 
9.6. dar ciência ao Serviço de Apoio às Micro e Pequenas Empresas da Bahia (Sebrae/BA) sobre as seguintes impropriedades:
 (...) '
9. A interpretação apresentada no despacho de admissibilidade é temerária, pois pressupõe um suposto erro de julgamento: se a Corte deliberou por expedir recomendação/ciência, não se pode compreender que outra intenção havia. Se se trata de erro de julgamento, a providência correta que poderia ser adotada seria a correção de erro material (Súmula 145 do TCU) , para, com a alteração de recomendação para determinação/ciência, gerar a sucumbência recursal.
10. Não há de se adotar o mesmo raciocínio para o comando contido no item 9.7 do Acórdão  (ciência ao Sebrae Nacional) com a técnica de julgamento de ciência (art. 4o da Portaria Segecex 13/2011) , uma vez que existe o interesse recursal na impugnação da ciência fundamentada em determinação ao ente local (item 9.4) .
11. Particularmente quanto ao item 9.6, o recorrente noticia apenas o cumprimento da decisão (peça 61) , devendo se reconhecer a perda de objeto, segundo a inteligência do Acórdão 2680/2017-TCU-Segunda Câmara (Rel. Min. Augusto Nardes) : 'Constatado o cumprimento integral da determinação da decisão recorrida pelo próprio recorrente, o recurso será considerado prejudicado por perda de objeto'.
12. Assim, manifesta-se concordância parcial com o despacho de admissibilidade, rejeitando o conhecimento do recurso quanto ao item 9.5 e 9.6 e subitens do Acórdão.
EXAME DE MÉRITO
13. Delimitação
14. São os pontos recursais comuns quanto a exigibilidade do parecer da unidade de auditoria interna: a) existência de contradição entre a Decisão Normativa 146/2015 (art. 13, III) e a Instrução Normativa 63/2010 (art. 6o, I) ; b) ausência de previsão legal sobre obrigatoriedade de parecer da unidade de auditoria interna no processo de prestação de contas, segundo a nova redação do art. 15 do Decreto 3.591/2000; c) manifestação da Diretoria de Normas e Gestão de Contas do Tribunal de Contas da União pela desnecessidade de emissão de parecer da unidade de auditoria interna; d) alteração do art. 15 do Decreto 3.591/2000 pelo Decreto 4.440/2002 que afastou a exigência de emissão de parecer pelas unidades de auditorias internas e dispensou a constituição de unidades de auditoria interna; e) ausência de previsão no Regulamento do SEBRAE quanto a exigência de parecer da unidade de auditoria interna, remanescendo apenas a competência do Conselho Fiscal da entidade; f) inexistência da obrigação segundo o julgado no Acórdão 8512/2013-TCU-Primeira Câmara, bastando apenas o parecer de colegiado previsto no regulamento interno (conselho fiscal) , em consonância com o art. 13, III da IN 63/2010.
15. O ponto recursal relacionado ao item 9.5, caso a Corte entenda pela admissibilidade do recurso, se relaciona ao reposicionamento da unidade de auditoria interna, afirmando que a subordinação possui fundamentos regimentais, sendo necessário para a autonomia de atuação do órgão de auditoria interna.
16. No que concerne ao ponto 9.6 (impropriedades) , assevera o cumprimento das recomendações emanadas pela Controladoria Geral da União, apresentando documentos comprobatórios (peça 61) .
17. Da natureza dos serviços sociais autônomos, da obrigação de prestação de contas e das obrigações assessórias em relação ao sistema de controle interno no processo de prestação de contas
18. De início, cumpre destacar que a questão da obrigatoriedade da apresentação do parecer da unidade de auditoria interna foi julgada, em momento recente, no Acórdão 14191/2018-TCU-Primeira Câmara (Processo TC-Processo 029.998/2016-6) , ocasião em que a Corte afirmou, de forma paradigmática, a obrigatoriedade de apresentação do relatório e parecer de auditoria interna, nos termos dos normativos do TCU (IN/TCU 63/2010 e DN/TCU 146/2015) , consolidando a jurisprudência da Corte.
19. Em análise, a natureza dos serviços sociais autônomos que, por um lado, se constituem como entidades privadas desempenhando serviços não exclusivos do Estado de forma colaborativa, e, por outro lado, recebem recursos públicos e se sujeitam à fiscalização estatal, particularmente ao dever de prestar contas previsto na Constituição Federal.
20. Do ponto de vista doutrinal, essa tensão entre os dois polos é descrita por Maria Sylvia Zanella Di Pietro, em seu manual de Direito Administrativo:
'Essas entidades não prestam serviços público delegado pelo Estado, mas atividade privada de interesse público (serviços não exclusivos do Estado) ; exatamente por isso, são incentivadas pelo Poder Público. A atuação estatal, no caso, é de fomento e não de prestação de serviços público. Por outras palavras, a participação do Estado, no ato de criação, se deu para incentivar a iniciativa privada, mediante subvenção garantida por meio da instituição compulsória de contribuições parafiscais destinadas especificamente a essa finalidade. Não se trata de atividade que incumbisse ao Estado, como serviço público, e que ele transferisse para outra pessoa jurídica, por meio do instrumento da descentralização. Trata-se, isto sim, de atividade privada de interesse público que o Estado resolveu incentivar e subvencionar.
Talvez por isso essas entidades não sejam consideradas integrantes da Administração Indireta. No entanto, pelo fato de administrarem verbas decorrentes de contribuições parafiscais e gozarem de uma série de privilégios próprios dos entes públicos, estão sujeitas a normas semelhantes às da Administração Pública, sob vários aspectos, em especial no que diz respeito à observância dos princípios da licitação, à exigência de processo seletivo para contratação de pessoal, à prestação de contas, à equiparação dos seus empregados aos servidores públicos para fins criminais (art. 327 do Código Penal) e para fins de improbidade administrativa (Lei 8.429, de 2-6-92) .'
 (Di Pietro, Maria Sylvia Zanella; Direito Administrativo; 23a ed.; p. 493) 
21. Focando no dever de prestar contas, o fato das entidades arrecadarem recursos públicos (contribuições parafiscais: art. 8º, § 3o da Lei 8.029/90, no caso particular do SEBRAE) impõe o dever de fiscalização estatal, conforme destacado no julgamento paradigmático do RE 789.874/DF, pelo Supremo Tribunal Federal:
'Sem embargo de sua natureza jurídica e da sua autonomia administrativa, todas essas entidades se submetem à fiscalização do Tribunal de Contas da União, sujeição que decorre do art. 183 do Decreto-lei 200/67 e do art. 70 da Constituição Federal de 1988.
'Dispõe, com efeito, o artigo 183 do Decreto-lei 200/67:
art. 183. As entidades e organizações em geral, dotadas de personalidade jurídica de direito privado, que recebem contribuições parafiscais e prestam serviços de interesse público ou social, estão sujeitas à fiscalização do Estado nos termos e condições estabelecidas na legislação pertinente a cada uma.
Dispõe, por sua vez, o artigo 70 da Constituição:
art. 70. A fiscalização contábil, financeira, orçamentária, operacional e patrimonial da União e das entidades da administração direta e indireta, quanto à legalidade, legitimidade, economicidade, aplicação das subvenções e renúncia de receitas, será exercida pelo Congresso Nacional, mediante controle externo, e pelo sistema de controle interno de cada Poder.
Parágrafo único. Prestará contas qualquer pessoa física ou jurídica, pública ou privada, que utilize, arrecade, guarde, gerencie ou administre dinheiros, bens e valores públicos ou pelos quais a União responda, ou que, em nome desta, assuma obrigações de natureza pecuniária.
 (....) 
9. Cumpre enfatizar, finalmente, que a não obrigatoriedade de submissão das entidades do Sistema 'S' aos ditames do art. 37, notadamente ao seu inciso II, da Constituição, não exime essas entidades de manter um padrão de objetividade e eficiência na contratação e nos gastos com seu pessoal. Essa exigência constitui requisito de legitimidade da aplicação dos recursos que arrecadam para a manutenção de sua finalidade social. Justamente em virtude disso, cumpre ao Tribunal de Contas da União, no exercício da sua atividade fiscalizatória, exercer controle sobre a manutenção desse padrão de legitimidade, determinando, se for o caso, as providências necessárias para coibir eventuais distorções ou irregularidades.'
22. Ademais, além da submissão ao controle externo exercido pelo Tribunal de Contas da União, os serviços sociais autônomos também se submetem à auditoria externa realizada pela Controladoria da União (órgão sucessor da Inspetoria Geral de Finanças) , em obediência ao Decreto-Lei 722/1969, verbis:
'Art. 1º Sem prejuízo do disposto no artigo 183 do Decreto-lei 200, de 25 de fevereiro de 1967, as entidades ou organizações em geral, dotadas de personalidade jurídica de direito privado, que se utilizem de contribuições para fins sociais (Decreto-lei 27, de 14 de novembro de 1966) ou recebam transferências do Orçamento da União, estarão sujeitas também a auditoria externa a cargo da Inspetoria Geral de Finanças do Ministério em cuja área de competência se enquadrarem.
Parágrafo único. Se a entidade ou organização dispuser de renda própria de outra natureza, a auditoria se limitará ao emprego daquelas contribuições e transferências.
Art. 2º Nos casos de irregularidades apuradas, se o responsável, devidamente notificado, deixar de atender às exigências formuladas pela Inspetoria Geral de Finanças, o Ministro de Estado determinará a suspensão dos repasses destinados às referidas entidades ou organizações, ou a retenção da receita na fonte arrecadadora.'
23. Em sendo indiscutível a submissão dos serviços sociais autônomos à fiscalização exercida pelo Tribunal de Contas da União, a prestação de contas se perfaz com a apresentação dos demonstrativos especificados em ato normativo, que, no caso, corresponderia as decisões normativas e instruções normativas que regem a apresentação do relatório de gestão:
Regimento Interno
'Art. 194. Os processos de tomada ou prestação de contas ordinárias conterão os elementos e demonstrativos especificados em ato normativo, que evidenciem a boa e regular aplicação dos recursos públicos e, ainda, a observância aos dispositivos legais e regulamentares aplicáveis.'
24. Aponte-se o fato de que a entidade possui órgão de controle interno, conforme descrito no Relatório de Gestão  (peça 1, p. 21) , tornando irrelevante, ao menos no caso concreto, a discussão sobre eventual obrigatoriedade da instituição do controle interno no órgão, nos termos do Acórdão 5853/2012-TCU-Segunda Câmara-TCU (Rel. Min. Valmir Campelo) e 699/2016-TCU-Plenário (Rel. Min. Weder de Oliveira) .
25. Assim, a discussão quanto a alteração promovida no art. 15 do Decreto 3.591/2000 (Decreto 4.440/2002) , quanto a obrigatoriedade ou não da instituição do controle interno, é despicienda, uma vez que o controle interno já foi instaurado segundo a estrutura organizacional prevista no Regimento Interno e, portando, deve se interpretar as normas de prestação de contas segundo a evidência inconteste da existência do órgão de controle interno na entidade.
26. Em existindo o controle interno no âmbito organizacional, existe a obrigatoriedade de apresentação do relatório e do parecer do dirigente da unidade, com conteúdo mínimo fixado em lei: 'irregularidade ou ilegalidade constatada' e 'medidas adotadas para corrigir as faltas encontradas' (art. 9o, III da Lei 8.443/92) .
27. É nesse sentido que deve ser interpretado o art. 13, III da IN 63/2010 do Tribunal de Contas da União: em havendo a previsão no ato constitutivo da entidade, é necessária a manifestação do órgão de controle interno, particularmente quanto às irregularidades e às medidas corretivas adotadas.
28. No mesmo sentido, é a previsão do art. 6o, I da Decisão Normativa 146/2015 do TCU acerca do relatório e parecer da unidade de auditoria interna 'quando houver na estrutura do órgão ou entidade em que se insere a unidade prestadora', tendo sido replicada a redação na decisão normativa subsequente que trata da apresentação do relatório de gestão (Decisão Normativa 154/2016: art. 8o, I) , ratificando a necessidade dos relatórios indicados.
29. Das alegações de contradições entre a Decisão Normativa 146/2015 e a Instrução Normativa 63/2010
30. Alegam os recorrentes a ocorrência de contradição entre o disposto no art. 13, III, da Decisão Normativa 146/2015 e o art. 6o, I da Instrução Normativa 63/2010, entendendo que a instrução normativa teria prioridade na aplicação como norma de natureza geral.
Análise
31. A disposição expressa da Decisão Normativa 146/2015 impõe o dever de apresentação dos documentos relativos ao controle interno, quanto existe a estrutura na unidade prestadora de contas. No caso, a antinomia aparente se resolveria pelo princípio de sucessão temporal (lex posterior derogat anterior) , especialmente se considerando que não há hierarquia normativa entre a decisão normativa e a instrução normativa, sendo ambas expressões do mesmo poder normativo previsto no art. 3o da Lei 8.443/92, exercido pelo órgão máximo da Corte (Plenário; art. 67, I e III do Regimento Interno do Tribunal de Contas da União) .
32. Assim, há que se prestigiar a interpretação sistemática das normas expedidas pelo Tribunal nos termos da decisão mais recente sobre o tema (Acórdão 14191/2018-TCU-Primeira Câmara, Rel. Min. Vital do Rego) , dando pela exigência do parecer da unidade de controle interno como elemento constitutivo das contas prestadas pela entidade, verbis:
18. Para efeito do presente processo, essas normas foram fixadas pela Instrução Normativa-TCU 63/2010 (IN/TCU) , cabendo destacar os arts. 4º e 13, inciso III, in verbis:
'Art. 4º O Tribunal definirá anualmente, em decisão normativa, as unidades jurisdicionadas cujos responsáveis terão processos de contas ordinárias constituídos para julgamento, assim como os conteúdos e a forma das peças que os comporão e os prazos de apresentação.
Art. 13. Os autos iniciais dos processos de contas serão constituídos das peças a seguir relacionadas:
 (...) 
III. relatórios e pareceres de órgãos, entidades ou instâncias que devam se pronunciar sobre as contas ou sobre a gestão dos responsáveis pela unidade jurisdicionada, consoante previsão em lei ou em seus atos constitutivos, observados os formatos e os conteúdos definidos na decisão normativa de que trata o art. 4º deste normativo;' (destaquei) 
19. No esteio da IN/TCU 63/2010, esta Corte de Contas editou a Decisão Normativa-TCU 146/2015 (DN/TCU) , que prescreve em seus arts. 1º e 6º, incisos I e II, os seguintes comandos:
'Art. 1º As disposições desta decisão normativa aplicam-se à elaboração dos relatórios de gestão e informações suplementares das contas do exercício de 2015, que serão apresentados em 2016 pelos dirigentes das unidades relacionadas no Anexo I.
Art. 6º As informações suplementares referidas no caput do art. 1º compreendem relatórios, pareceres e pronunciamentos de instâncias de supervisão e controle da atuação da unidade prestadora e informações adicionais requisitadas pelo Tribunal para auxiliar a análise da gestão, classificando-se em:
I. relatório e parecer da unidade de auditoria interna, quando houver na estrutura do órgão ou entidade em que se insere a unidade prestadora.
II. parecer de colegiado que, por força de lei, regulamento ou regimento interno, esteja obrigado a se pronunciar sobre as contas da unidade prestadora.' (destaquei) 
20. Assim, consoante destacado pelo MPTCU (peça 50) , a interpretação conjunta dos dispositivos da IN/TCU 63/2010 e da DN/TCU 146/2015, reproduzidos nos itens 18 e 19 deste voto, indica a possibilidade de exigência de pareceres e vincula os formatos e conteúdos ao que for definido, anualmente, em decisão normativa que trate especificamente do assunto.
21. Portanto, julgo que não existe a contradição alegada pelos recorrentes entre a IN/TCU 63/2010 (art. 13, inciso III) e a DN/TCU 146/2015 (art. 6o, inciso I) .
33. Da alegação de ausência de previsão legal sobre o parecer da unidade de auditoria interna no processo de prestação de contas
34. Alegam as recorrentes que a nova redação do art. 15 do Decreto 3.591/2000 importaria a ausência de previsão legal para a expedição de relatórios de controle interno nos processos de contas.
Análise
35. A alteração do decreto executivo não tem o condão de tratar sobre os documentos exigidos para a prestação de contas, não se admitindo que o decreto tenha o poder de regular matéria atinente ao controle externo, particularmente o poder normativo conferido ao TCU pelo art. 3o da Lei 8.443/92.
36. Em realidade, o escopo do Decreto 4.440/2002 foi apenas a exclusão dos serviços sociais autônomos do Sistema de Controle Interno do Poder Executivo Federal, uma vez que não fazem parte da Administração Pública Direta ou Indireta, não resolvendo a questão quanto a obrigatoriedade da instauração do sistema, seguindo as recomendações do Órgão Central do Sistema de Controle Interno do Poder Executivo Federal (art. 15, § 8o do Decreto 3.591/2000) .
37. Por se tratarem de entidades privadas (entidade do setor público) , a contabilidade está sujeita às normas de contabilidade aplicada ao setor público, segundo a conceituação contida na NBC T 16.1 e na NBC 16.8 (Resolução CFC 1.128/08) , que aludem a obrigação do controle interno em todos os níveis do setor público:
'NBC T 16.1
Conceituação
Objeto e Campo de Aplicação.
Entidade do Setor Público: órgãos, fundos e pessoas jurídicas de direito público ou que, possuindo personalidade jurídica de direito privado, recebam, guardem, movimentem, gerenciem ou apliquem dinheiros, bens e valores públicos, na execução de suas atividades. Equiparam-se, para efeito contábil, as pessoas físicas que recebam subvenção, benefício, ou incentivo, fiscal ou creditício, de órgão público. (Redação dada pela Resolução CFC 1.268/09) .
NBC T 16.8 - CONTROLE INTERNO
3. O controle interno deve ser exercido em todos os níveis da entidade do setor público, compreendendo:
 (a) a preservação do patrimônio público;
 (b) o controle da execução das ações que integram os programas;
 (c) a observância às leis, aos regulamentos e às diretrizes estabelecidas.'
38. Deve-se ter em conta que o controle interno é uma das ferramentas de desenvolvimento da ação do controle externo, sendo possível derivar a obrigatoriedade da ação do controle interno da própria natureza constitucional da missão fiscalizatória atribuída ao controle externo, sendo que o afastamento da atividade de controle interno importaria uma fragilização da competência constitucional da Corte de Contas.
39. Importante ressaltar que a existência do controle interno não importa uma violação do princípio de autonomia, uma vez que a autonomia não se sobrepõe as disposições legais e constitucionais, não se classificando como mera arbitrariedade pela entidade. Se ao Tribunal de Contas da União compete fiscalizar a fronteira entre a autonomia e a arbitrariedade, com vistas a 'controlar o padrão de legitimidade e determinar, se for o caso, as providências necessárias para coibir eventuais distorções ou irregularidades' (RE 789.874-STF) , é imperiosa a obtenção de todo e qualquer subsídio para o desempenho do controle externo, incluindo os relatórios e parecer do órgão interno da entidade.
40. Da manifestação da Diretoria de Normas e Gestão de Contas do Tribunal de Contas da União pela desnecessidade de emissão de parecer da unidade de auditoria interna
41. Alegam os recorrentes que haveria orientação expedida pela Diretoria de Normas e Gestão do TCU no sentido de dispensar a elaboração do parecer de controle interno, tendo sido adotada a orientação em todas as unidades de auditoria interna do SEBRAE.
Análise
42. De início, ressalte-se que a Diretoria de Normas e Gestão da Secretaria de Métodos e Suporte ao Controle Externo do TCU, vinculada à Secretaria-Geral Adjunta de Controle Externo (Secretaria-Geral de Controle Externo: art. 35, I da Resolução 284/2016) , não tem competência para dirimir de forma definitiva questões relacionadas a aplicação das normas de controle externo, atuando apenas em atividade de apoio e assessoramento às deliberações do Tribunal (art. 33 da Resolução 284/2016) .
43. Deste modo, qualquer orientação expedida por aquele órgão de assessoramento não significa qualquer pronunciamento de mérito definitivo sobre a posição da Corte, cujo órgãos deliberativos são o Plenário, a Primeira e Segunda Câmaras (art. 7o do Regimento Interno do TCU) .
44. Das alegações de ausência de previsão regimental quanto a exigência de parecer da unidade de auditoria interna
45. Alegam os recorrentes a inexistência no Regimento Interno do SEBRAE da exigência de instituição de unidade de auditoria interna, restando apenas a competência do Conselho Fiscal para analisar a contas da entidade, nos termos do art. 12 do Estatuto Social.
Análise
46. O ponto em questão já foi debatido em ponto anterior, devendo ser destacado apenas o fato de que a manifestação do controle interno não se confunde com a manifestação do Conselho Fiscal, conforme a distinção contida no art. 6o da DN 146/2015, indicando a necessidade tanto do relatório e parecer da unidade de auditoria (art. 6o, I) quanto o parecer de colegiado (art. 6o, II) , que, no caso, é o próprio Conselho Fiscal (peça 4) , não havendo confusão entre os distintos papeis de trabalho.
47. Das alegações quanto ao afastamento da exigência do parecer de controle interno segundo o Acórdão 8512/2013-TCU-Primeira Câmara
48. Alegam os recorrentes que o Acórdão 8512/2013-TCU-Primeira Câmara teria dirimido a questão de forma definitiva, afastando a exigência de relatório e parecer de auditoria interna, em consonância com o art. 13, III da IN 63/2010.
Análise
49. Em se tratando de Jurisprudência, é importante apontar que a inteligência dos julgados possui força enquanto perduram as circunstâncias analisadas naquela assentada. No caso, a superveniência da Decisão Normativa 146/2015, bem como a existência de julgados posteriores que questionam o papel do controle interno (e.g. Acórdão 699/2016-TCU-Plenário, Rel. Min. Weder de Oliveira) servem de influxo a nova apreciação daquele entendimento.
50. Ademais, nota-se que aquele julgado não analisou com a devida extensão a incidência do art. 6o, I da Decisão Normativa 146/2015, fonte normativa suficiente para justificar a exigência dos relatório e parecer da unidade de controle interno dos serviços sociais autônomos.
51. Da recomendação de reposicionamento da unidade de auditoria interna ao órgão deliberativo máximo
52. Afirma o recorrente que a estruturação do Sebrae/BA se subordina ao regimento interno que normatiza os procedimentos de auditoria, havendo alinhamento entre a estrutura organizacional e o planejamento estratégico.
Análise
53. A questão do reposicionamento hierárquico remete ao Acórdão 1074/2009-TCU-Plenário (Rel. Min. Weder de Oliveira) , no sentido de que a unidade de controle interno não pode ter vinculação a unidade de gestão, sob pena de comprometimento da independência de ação dos órgãos de controle, seguindo as melhores práticas internacionais.
54. A alegação do recorrente no sentido de que a vinculação da unidade de controle interno à Diretoria Administrativa e Financeira estaria prevista no Regimento Interno é insuficiente, pois falha em resolver a questão da independência daqueles que exercem a função do controle interno, sugerindo, portanto, a necessidade de alteração do Regimento Interno com vistas a adequação das boas práticas de auditoria.
55. Ademais, a subordinação recomendada não interfere na forma de trabalho, apenas subordinando hierarquicamente os agentes de fiscalização ao órgão máximo, medida conveniente a preservação da independência necessária do exercício da atividade fiscalizatória, em nada prejudicando as atividades executivas e de planejamento do Sebrae.
CONCLUSÕES
56. O recurso deve ser parcialmente conhecido, excluindo a apreciação de recomendação, para a qual não existe o requisito de sucumbência, não atingindo interesses juridicamente protegidos, segundo entendimento do Supremo Tribunal Federal. Não é possível interpretar o comando expresso de recomendação como determinação, alterando a coisa julgada administrativa por interpretação de eventual intenção do julgador.
57. Os serviços sociais autônomos se submetem à fiscalização do Tribunal de Contas da União, à despeito de se constituírem como entidades privadas. Existindo o dever de prestar contas, os documentos exigidos estão previstos no art. 9o da Lei 8.443/92, incluindo o relatório e parecer do dirigente do controle interno, com o conteúdo ali indicado, não existindo exceção na lei instituidora do Sebrae.
58. A entidade possui órgão de controle interno (auditoria interna) , indicado no relatório de gestão, afastando a discussão sobre a obrigatoriedade da instituição e rejeitando a afirmação de ausência de previsão normativa do órgão. Existindo a previsão regimental do órgão em comento, faz-se necessária sua manifestação nos termos do art. 13, III da IN 63/2010, em conjunto com a Decisão Normativa 146/2015 (art. 6o, I) .
59. Ainda que o dever de apresentação dos relatórios e pareceres de controle interno estivesse contido apenas nos regulamentos expedidos pelo TCU no exercício do poder normativo (art. 3o da Lei 8.443/92) , a eventual contradição entre a disposição contida na Decisão Normativa 146/2015 e a Instrução Normativa 63/2010 se resolveria pelo critério de posterioridade, uma vez que não existe hierarquia normativa entre as normas expedidas pela Corte de Contas.
60. A alteração do decreto executivo não revoga a lei formal que indica os documentos exigidos nas prestação de contas, devendo ser interpretada a modificação do Decreto 3.591/2000 pelo Decreto 4.440/2002 no sentido de excluir os serviços sociais autônomos do Sistema de Controle Interno do Poder Executivo apenas por não fazerem parte da Administração Direta ou Indireta, sem prejuízo da aplicação das normas gerais de contabilidade aplicadas ao setor público, indicando a necessidade do controle interno com a finalidade de preservar o patrimônio público, controlar a execução das ações que integram os programas e a observar a aplicação das leis, dos regulamentos e das diretrizes estabelecidas.
61. Não viola o atributo de autonomia dos serviços sociais autônomos a exigência da atividade de controle interno, por se tratar de um dos meios da concretização do controle externo de assento constitucional, permitindo a fiscalização na fronteira entre a autonomia e a arbitrariedade, conforme se extrai das razões de decidir do julgamento paradigmático do Supremo Tribunal Federal (RE 789.874) .
62. A Diretoria de Normas e Gestão da Secretaria-Geral de Controle Externo é órgão de apoio e assessoramento às atividades do controle externo, não tendo competência para deliberar de forma definitiva sobre as matérias de competência dos órgãos deliberativos da Corte (Plenário, Primeira e Segunda Câmaras) .
63. Não se confundem as manifestações do controle interno com as manifestações expedidas pelo Conselho Fiscal, havendo distinção clara na decisão normativa quanto a exigência de ambas as manifestações para a constituição do processo de prestação de contas.
64. O julgado contido no Acórdão 8512/2013-TCU-Primeira Câmara, apontado como referência pelos recorrentes, não considerou a existência de decisões normativas posteriores, nem a prevalência do art. 9o, III da Lei 8.443/92. Assim, a existência de julgados posteriores que questionam o papel do controle interno nos serviços sociais autônomos permite nova análise do tema.
PROPOSTA DE ENCAMINHAMENTO
Deste modo, submete-se à consideração superior a presente análise dos recursos de reconsideração interpostos por Serviço de Apoio às Micro e Pequenas Empresas da Bahia e do Serviço de Apoio às Micro e Pequenas Empresas - Departamento Nacional contra o Acórdão 289/2018-TCU-Primeira Câmara, para propor, com base nos artigos 32 e 33, da Lei 8.443/92, c/c o artigo 285 do RI/TCU, conhecer parcialmente e negar provimento aos recursos, dando ciência aos órgãos indicados no item 9.8 da decisão originária. ".
2.	O membro do Ministério Público junto ao Tribunal de Contas da União assim se manifestou (peça 84) , com ajustes de forma:
"A presente etapa processual cuida do exame de recurso de reconsideração interposto pelo Serviço de Apoio às Micro e Pequenas Empresas do Estado da Bahia (Sebrae/BA) , à peça 62, bem assim do apelo de igual natureza interposto pelo Departamento Nacional do Sebrae (Sebrae/DN) , à peça 65.
2. Enquanto o primeiro recurso veicula 'inconformismo com a integralidade do Acórdão 289/2018-TCU-Primeira Câmara' (peça 62, p. 1) , o Sebrae/DN pretende tão somente 'levar à nova discussão deste Tribunal o item 9.7 do Acórdão 289/2018-TCU-Primeira Câmara' (peça 65, p. 4-5) .
3. A deliberação vergastada (peça 45) , de relatoria do Ministro Weder de Oliveira, apreciou as contas de 2015 do Sebrae/BA, tendo assim disposto:
...
II - Contornos da admissibilidade recursal
4. Em juízo de admissibilidade, a Secretaria de Recursos (Serur) inicialmente posicionou-se pelo conhecimento de ambos os apelos (peças 67-69) , entendimento albergado pelo Ministro Relator (peça 71) .
5. Todavia, ao reexaminar o feito (peça 81, p. 4-5) , a secretaria ponderou que:
5. Com a devida vênia, não há o requisito recursal da sucumbência no recurso aviado pelo Serviço de Apoio às Micro e Pequenas Empresas da Bahia quanto aos itens 9.5 e 9.6 do Acórdão pois a expedição de recomendações (indicação de práticas listadas no Acórdão 1074/2009-TCU-Plenário, reposicionamento da unidade de auditoria interna e ciência de irregularidades) por parte do TCU não gera qualquer sucumbência aos seus jurisdicionados, ante seu caráter não impositivo, como já decidiu esta Corte de Contas (Acórdão 2895/2009-TCU-Plenário, 2.112/2005-1ª Câmara e 1.103/2008-2ª Câmara) . (grifamos) 
6. Ademais, percebeu a Serur que, ao tempo em que impugnou o item 9.6, o Sebrae/BA já havia noticiado o enfrentamento às impropriedades de que fora cientificado. Assim, a unidade técnica propugna por que o recurso seja, naquele ponto, considerado prejudicado (peça 81, p. 5) .
7. O Ministério Público de Contas aquiesce, no essencial, à análise desempenhada pela competente Serur, sem prejuízo das adicionais considerações seguintes.
8. No tocante ao recurso interposto pelo Sebrae/BA, e em que pese a assertiva de 'inconformismo com a integralidade' da decisão acima transcrita, entendemos faltar legitimidade à entidade pública para impugnar os itens 9.1, 9.2 e 9.3 do acórdão, por intermédio dos quais o Colegiado apreciou as contas dos administradores públicos, bem assim relativamente ao item 9.7, endereçado unicamente ao Departamento Nacional do Sebrae.
9. Pelas razões esposadas pela unidade técnica (peça 81, p. 4-5) , falece interesse recursal ao Sebrae/BA para impugnar não apenas os itens 9.5 e 9.6 do aresto em discussão, como também os itens 9.8 e 9.9 daquela deliberação.
10. Nessa esteira de entendimento, concluímos que o único comando sobre o qual se admite o apelo do Sebrae/BA é o item 9.4, determinação lavrada nos seguintes termos:
9.4. determinar ao Serviço de Apoio às Micro e Pequenas Empresas da Bahia (Sebrae/BA) que, doravante, apresente a este Tribunal todas as peças exigidas pela decisão normativa desta Corte que dispuserem sobre os processos de prestação de contas do exercício, em especial do parecer da unidade de auditoria interna sobre a gestão da entidade;
11. Quanto ao Departamento Nacional do Sebrae, escorreita a análise da Serur (peça 1, p. 5) , favorável ao conhecimento do recurso nos lindes em que fora elaborado, é dizer, incidente sobre o item 9.7 do aresto:
9.7. dar ciência à unidade nacional do Serviço de Apoio às Micro e Pequenas Empresas (Sebrae) acerca da necessidade de orientação de suas regionais quanto à obrigatoriedade de apresentação de todas as peças exigidas pela decisão normativa desta Corte que dispuser sobre os processos de prestação de contas do exercício, em especial do parecer da unidade de auditoria interna sobre a gestão da entidade;
12. Tal entendimento reflete o encaminhamento adotado nos TCs 008.416/2017 e 029/023/2016-5 (ambos versando sobre apelos do Sebrae/DN) , nos quais o Ministro Relator reconhece 'que, apesar de haver sido adotado o instituto de 'dar ciência', o seu conteúdo continha um comando a ser cumprido pelo Sebrae/DN e, portanto, seu descumprimento poderia implicar-lhe sucumbência' (cf. reporta o Voto condutor do Acórdão 2691/2019-TCU-Primeira Câmara, Rel. Min. Bruno Dantas) .
III - Mérito do recurso do Sebrae/BA (peça 62) 
13. Delimitado o âmbito cognoscível dos recursos, passamos a avaliar-lhes no mérito.
14. Em primeiro lugar, alega o Sebrae/BA ter recebido comunicação do Gerente de Auditoria Interna do Sebrae/DN, informando que ' (...) não será necessário complementar informações ou incluir o relatório de atividades de auditoria interna em relação às contas de 2015' (peça 62, p. 4) . Essa razão, consoante o Sebrae/BA, justificaria a ausência dos referidos documentos na prestação de contas de 2015.
15. A Serur, nessa altura (peça 81, p. 6) , rememora que:
'18. De início, cumpre destacar que a questão da obrigatoriedade da apresentação do parecer da unidade de auditoria interna foi julgada, em momento recente, no Acórdão 14191/2018-TCU-Primeira Câmara (Processo TC-Processo 029.998/2016-6) , ocasião em que a Corte afirmou, de forma paradigmática, a obrigatoriedade de apresentação do relatório e parecer de auditoria interna, nos termos dos normativos do TCU (IN/TCU 63/2010 e DN/TCU 146/2015) , consolidando a jurisprudência da Corte.'
16. Ponderamos que a determinação dirigida ao Sebrae/BA (item 9.4 do acórdão em tela) contém comando pro futuro, ordenando que 'doravante, apresente a este Tribunal todas as peças exigidas pela decisão normativa (...) em especial do parecer da unidade de auditoria interna' (grifamos) .
17. Em seguida, o Sebrae/BA remeteu aos fundamentos do recurso de reconsideração interposto pelo Sebrae/DN contra o Acórdão 9.848/2017-1ª Câmara, que impôs determinação ao Sebrae/AL nos mesmos termos que o item 9.4 da decisão ora atacada. O arrazoado baseou-se em suposta hierarquia entre a instrução normativa (IN) e a decisão normativa (DN) , ambas expedidas pelo TCU, sendo que a IN condicionaria a apresentação do relatório de auditoria interna às hipóteses de previsão regimental da unidade jurisdicionada.
18. Sobre o assunto, a competente Serur atentou para a solução empregada em julgado anterior (Acórdão 14191/2018-TCU-Primeira Câmara, Rel. Min. Vital do Rêgo) , cujos fundamentos merecem nortear o deslinde da presente causa:
'32. Assim, há que se prestigiar a interpretação sistemática das normas expedidas pelo Tribunal nos termos da decisão mais recente sobre o tema (Acórdão 14191/2018-TCU-Primeira Câmara, Rel. Min. Vital do Rego) , dando pela exigência do parecer da unidade de controle interno como elemento constitutivo das contas prestadas pela entidade (...) '
19. Assim, em linha com as conclusões da Serur, o Parquet de Contas igualmente considera que os argumentos recursais trazidos pelo Sebrae/BA não merecem prosperar.
IV - Mérito do recurso do Sebrae/DN (peça 65) 
20. Conforme adiantado, o Sebrae/DN restringiu a abrangência de seu recurso ao item 9.7 do Acórdão 289/2018-TCU-Primeira Câmara (peça 65, p. 4) , merecendo o apelo ser conhecido em vista das considerações acima.
21. No mérito, o Sebrae/DN aponta suposta contradição entre a DN 146/2015 e a IN 63/2010, ambos normativos emitidos pelo TCU a fim de regulamentar a prestação das contas relativas a 2015. O argumento é idêntico ao levantado pelo Sebrae/BA e examinado acima: a DN exigiria o parecer da unidade de auditoria interna somente quando houver tal unidade (auditoria interna) na estrutura da unidade jurisdicionada - e 'Hierarquicamente, a instrução normativa tem posição em patamar mais elevado, relativamente à decisão normativa' (peça 65, p. 7) .
22. Conforme discutido no tópico anterior deste parecer, assiste razão à Serur ao pugnar pela interpretação sistemática dos dois normativos em questão, tal como procedeu a Corte por ocasião do Acórdão 14191/2018-TCU-Primeira Câmara, Rel. Min. Vital do Rêgo) .
23. Outro argumento do Sebrae/DN diz respeito à ausência de previsão em lei sobre a obrigatoriedade de parecer da unidade de auditoria interna, em decorrência da qual 'a constituição dessa unidade de auditoria interna pelos Serviços Sociais Autônomos é [seria] uma faculdade' (peça 65, p. 9) . Alega o Sebrae/DN que 'a principal alteração feita pelo Decreto 4440/02 foi justamente excluir os Serviços Sociais Autônomos do caput do art. 15 do Decreto 3.591/00 [dispõe sobre o controle interno do Poder Executivo], extirpando então a obrigatoriedade das unidades de auditoria interna destas entidades de, por exemplo, emitir parecer sobre a Prestação de Contas Anual' (peça 65, p. 9) .
24. Em resposta, a Serur acertadamente obtemperou (peça 81, p. 10) que:
'35. A alteração do decreto executivo não tem o condão de tratar sobre os documentos exigidos para a prestação de contas, não se admitindo que o decreto tenha o poder de regular matéria atinente ao controle externo, particularmente o poder normativo conferido ao TCU pelo art. 3º da Lei 8.443/92.
36. Em realidade, o escopo do Decreto 4.440/2002 foi apenas a exclusão dos serviços sociais autônomos do Sistema de Controle Interno do Poder Executivo Federal, uma vez que não fazem parte da Administração Pública Direta ou Indireta, não resolvendo a questão quanto a obrigatoriedade da instauração do sistema, seguindo as recomendações do Órgão Central do Sistema de Controle Interno do Poder Executivo Federal (art. 15, § 8o do Decreto 3.591/2000) .'
25. Por fim, o Sebrae/DN relata ter formulado consulta à Diretoria de Normas e Gestão de Contas do TCU, tendo recebido a resposta de que bastaria a apresentação de 'relatório sucinto sobre o plano de ações e dos resultados' nas hipóteses de ausência de 'obrigação imposta por norma' preditora da emissão de parecer de auditoria interna (peça 65, p. 11) .
26. Nesse tocante, a Serur relembra que a Diretoria de Normas e Gestão de Contas do TCU 'não tem competência para dirimir de forma definitiva questões relacionadas a aplicação das normas de controle externo' (peça 11) .
27. De fato, a orientação prestada pela secretaria da Casa, embora deva ser considerada para avaliação da conduta pretérita dos administrados (em especial sua 'boa-fé') , não se erige a contrapor as determinações exaradas pelos Ministros, monocraticamente ou em colegiado. Se mesmo os entendimentos extraíveis dos julgados do TCU sujeitam-se à evolução jurisprudencial ínsita à atividade jurisdicional, não se há de estranhar que acórdãos (tais como o já comentado Acórdão 14191/2018-TCU-Primeira Câmara) venham a sobrepor as diretrizes administrativas formuladas pela equipe de técnicos da instituição.
28. A exemplo do consignado no parágrafo 16 deste parecer, o Ministério Público pondera que - muito embora as razões do Sebrae/DN eventualmente se revelem hábeis a justificar a falta do parecer de auditoria interna entre os elementos integrantes das contas relativas a 2015 -, ainda assim se observa que o item 9.7 do acórdão em causa reveste-se de natureza fundamentalmente prospectiva.
29. Não obstante a redação do comando não explicitar o termo 'doravante' ou equivalente (diferentemente do item 9.4 do mesmo aresto) , não se pode interpretá-lo de maneira diversa. É dizer, na ausência de qualquer vocábulo que sugira retroação, a 'necessidade de orientação de suas regionais', prescrita pelo acórdão, insere-se na contemporaneidade, demandando atuação presente, projetada para o futuro, por parte da unidade jurisdicionada.
30. Desse modo, alinhamo-nos com a Serur quando aquela unidade assere que 'Não viola o atributo de autonomia dos serviços sociais autônomos a exigência da atividade de controle interno, por se tratar de um dos meios da concretização do controle externo de assento constitucional' (peça 81, p. 13) .
V - Conclusão
31. Diante das meditações expostas neste parecer, acompanhamos essencialmente a proposta denegatória da Serur (peças 81-83) .
32. Especificamente, aconselhamos o douto Colegiado a:
I. Conhecer integralmente do recurso interposto pelo Departamento Nacional do Serviço de Apoio às Micro e Pequenas Empresas (peça 65) ;
II. Conhecer do recurso interposto pelo Serviço de Apoio às Micro e Pequenas Empresas do Estado da Bahia (peça 62) unicamente no que concerne ao item 9.4 do acórdão recorrido, considerando faltarem os requisitos processuais para impugnação dos demais itens; e
III. Denegar a pretensão recursal de ambos os apelos (peças 62 e 65) ."
É o relatório.

8.1. Larissa Moreira Costa (16745/OAB-DF) e outros, representando Serviço Brasileiro de Apoio às Micro e Pequenas Empresas - Departamento Nacional.  
8.2. Leonardo Silva Barbosa (21432/OAB-BA) e outros, representando Serviço de Apoio às Micro e Pequenas Empresas da Bahia.

Procurador Rodrigo Medeiros de Lima.

RECURSOS DE RECONSIDERAÇÃO. SEBRAE/DN e SEBRAE/BA. EXIGIBILIDADE DO PARECER DA UNIDADE DE AUDITORIA INTERNA COMO PEÇA DA PRESTAÇÃO DE CONTAS ANUAL. MATÉRIA JÁ APRECIADA EM SEDE RECURSAL EM CASOS IDÊNTICOS. REPOSICIONAMENTO HIERÁRQUICO DO ÓRGÃO DE AUDITORIA INTERNA. ARGUMENTOS INSUFICIENTES PARA ALTERAR AS DELIBERAÇÕES RECORRIDAS. CONHECIMENTO PARCIAL E NEGATIVA DE PROVIMENTO.

PRESTAÇÃO DE CONTAS (PC)

Secretaria de Recursos (Serur); Secretaria de Controle Externo do Trabalho e Entidades Paraestatais (SecexTrabalho).

Trata-se de recursos de reconsideração interpostos pelo Serviço de Apoio às Micro e Pequenas Empresas da Bahia (Sebrae/BA, peça 62) e pelo Serviço Brasileiro de Apoio às Micro e Pequenas Empresas - Departamento Nacional (Sebrae/DN, peças 65) , em face do Acórdão 289/2018-TCU-Primeira Câmara, por meio do qual este Tribunal julgou as contas de responsáveis pelo Sebrae/BA, exercício de 2015, regulares com ressalvas em razão da ausência do parecer da unidade de auditoria sobre as contas da entidade, em descumprimento ao art. 6º, I, da DN TCU 146/2015 e pelo equivocado posicionamento hierárquico da unidade de auditoria interna. Foram expedidas ainda ciências ao Sebrae/BA e Sebrae/DN.
O primeiro recorrente insurge-se contra todo o Acórdão 289/2018-TCU-Primeira Câmara, enquanto que o segundo impugna apenas o subitem 9.7.
Foram expedidas determinação, recomendação e ciência de impropriedades na referida deliberação com o seguinte teor, in verbis:
' (...) 
9.4. determinar ao Serviço de Apoio às Micro e Pequenas Empresas da Bahia (Sebrae/BA) que, doravante, apresente a este Tribunal todas as peças exigidas pela decisão normativa desta Corte que dispuserem sobre os processos de prestação de contas do exercício, em especial do parecer da unidade de auditoria interna sobre a gestão da entidade; 
9.5. recomendar ao Serviço de Apoio às Micro e Pequenas Empresas da Bahia (Sebrae/BA) que: 
9.5.1. caso ainda não tenha feito, reposicione hierarquicamente sua unidade de auditoria interna para que esta seja diretamente subordinada ao Conselho Deliberativo Estadual; 
 (...) 
9.6. dar ciência ao Serviço de Apoio às Micro e Pequenas Empresas da Bahia (Sebrae/BA) sobre as seguintes impropriedades: 
9.6.1. objeto contratado sublocado a outra empresa participante da licitação, contrariando vedação expressa do art. 28 do Regulamento de Licitações e de Contratos do Sistema Sebrae - RLC; 
9.6.2. intempestividade para cumprimento de obrigação contratual; 
9.6.3. existência de cláusulas restritivas em licitações de locação de veículos, em afronta ao art. 2° do Regulamento de Licitações e de Contratos do Sistema Sebrae - RLC;
9.7. dar ciência à unidade nacional do Serviço de Apoio às Micro e Pequenas Empresas (Sebrae) acerca da necessidade de orientação de suas regionais quanto à obrigatoriedade de apresentação de todas as peças exigidas pela decisão normativa desta Corte que dispuser sobre os processos de prestação de contas do exercício, em especial do parecer da unidade de auditoria interna sobre a gestão da entidade'
O Sebrae/BA alega, em suma, que:
teria cumprido, em razão de intervenção estatutária e sistêmica, orientação do Sebrae/DN no sentido de não ser necessária a elaboração e a apresentação de parecer da auditoria interna na prestação de contas da entidade;
haveria contradição entre a IN 63/2010 e a DN 146/2015, normas deste Tribunal, no sentido de que esta, por ser de menor hierarquia, não poderia elastecer exigências de apresentação de documentos nas contas da entidade, a exemplo do referido parecer;
não haveria previsão em lei ou ato constitutivo sobre a obrigatoriedade de parecer da unidade de auditoria interna no processo de prestação de contas da entidade;
haveria resposta à consulta à unidade deste Tribunal no sentido da não obrigatoriedade de apresentação do parecer da auditoria interna nas contas da entidade
haveria desproporção no julgamento das contas dos responsáveis como regulares com ressalva em virtude da ausência desse parecer;
não seria aconselhado o reposicionamento da unidade de auditoria interna, tendo em vista que, nessa configuração, haveria autonomia e celeridade de sua atuação, bem como pelo fato de que essa unidade entrega todos os seus relatórios ao Conselho Deliberativo, assim como para a Diretoria Executiva;
teria adotado medidas para dar cumprimento ao item 9.6 do acórdão.
Ao final, o Sebrae/BA requer:
"que seja conhecido e provido o presente Recurso de Reconsideração, a fim de excluir a ressalva de suas contas relativas ao exercício de 2015 ou, subsidiariamente, sua reclassificação para "CIÊNCIA", com fundamento na argumentação ora colacionada;
reconhecer a desnecessidade de reposicionamento da Unidade de Auditoria Interna; 
reconhecer o cumprimento das recomendações emanadas pela Controladoria Geral da União no que se refere ao item 9.6". 
Já o Sebrae/DN requer a anulação do item 9.7 do referido Acórdão, alegando, em síntese, também a contradição entre a IN 63/2010 e a DN 146/2015; a ausência de previsão em lei ou ato constitutivo sobre a obrigatoriedade de parecer da unidade de auditoria interna no processo de prestação de contas; e a resposta à consulta formulada à Diretoria de Normas e Gestão do TCU, com sinalização no sentido da não obrigatoriedade do parecer da auditoria interna.
Por fim, em nova petição, o Sebrae/DN protocolou pedido suscitando, como questão preliminar, a prevenção do relator ad quem (Ministro Vital do Rêgo) em relação a todos os recursos interpostos nos processos de prestação de contas das unidades regionais do Sebrae relativos ao exercício de 2015, que totalizariam 12 processos (peça 66) . 
No que concerne ao conhecimento dos recursos, a Serur propõe o conhecimento parcial do interposto pelo Sebrae/BA, pois considera que não haveria legitimidade para os itens 9.1 e 9.2 e sucumbência para os itens referentes às recomendações e às ciências (peças 81-83) . 
Por sua vez, o membro do MPTCU propõe o conhecimento integral do recurso do Sebrae/DN e parcial do Sebrae/BA, apenas o admitindo no que concerne ao item 9.4 do acórdão recorrido (peça 84) . No mérito, ambos propõem a denegação das pretensões recursais.
Quanto à admissibilidade, ratifico o despacho à peça 71, no sentido de conhecer os recursos, à exceção do impetrado pelo Sebrae/BA contra o item 9.6 do acórdão recorrido, tendo em vista que os itens referentes a ciências não geram, a princípio, sucumbência para a entidade. No que tange ao recurso do Sebrae/BA contra os itens 9.1 e 9.2, ou seja, as ressalvas nas contas dos responsáveis, esses não devem ser conhecidos por falta de legitimidade da entidade para tanto, conforme análise promovida pela Serur. 
No que concerne aos recursos tanto do Sebrae/BA quanto do Sebrae/DN contra as recomendações, relembro o teor do enunciado do Acórdão 2533/2015-TCU-Plenário, de minha relatoria, no sentido de que, em regra, as recomendações expedidas pelo TCU não geram sucumbência à parte e não ensejam pretensão recursal. Contudo, a aplicabilidade desse entendimento deve ser analisada em cada caso concreto. Nesse sentido, entendo que os presentes recursos contra as recomendações devem ser conhecidos, pois se assemelham a determinações, e o seu eventual não cumprimento deve ser devidamente justificado pelas entidades, na mesma linha do encaminhamento dado pelo Ministro Vital do Rêgo quando da apreciação de recursos iguais aos ora apreciados no âmbito do TC Processo 029.998/2016-6, que tratarei abaixo. 
Quanto à questão preliminar levantada pelo Sebrae/DN, ao analisar pedido idêntico no TC Processo 029.998/2016-6, o Ministro Vital do Rêgo indeferiu a questão e encaminhou proposta, acolhida por esta Câmara, no sentido de orientar a Serur para a adoção de medidas pertinentes com vistas a garantir, no que couber, a uniformização das propostas de idêntico teor acerca desse tema específico prolatadas nas deliberações referentes aos processos de contas das unidades regionais do Sebrae/DN, conforme item 9.2 do Acórdão 14191/2018-TCU-Primeira Câmara.
Em meu despacho de peça 80, ponderei que essa questão preliminar seria analisada em fase subsequente deste processo. Nesse sentido, tendo em vista a orientação dada à Serur de manter a uniformidade da análise dos recursos das unidades regionais do Sebrae no que tange ao presente assunto; tendo em vista que não há dissonância de entendimentos nos processos já julgados sobre o mérito dos recursos no sentido de não dar provimento aos recursos sobre as matérias ora recorridas; e que tendo em vista que o próprio Ministro Vital do Rêgo denegou originalmente o pleito do Sebrae/DN, não vislumbro prejuízo aos recorrentes em razão da manutenção da relatoria dos recursos por sorteio, em conformidade com o posicionamento por mim já adotado anteriormente quando do julgamento do recurso que originou o Acórdão 2691/2019-TCU-Primeira Câmara.
No mérito, concordo com as análises formuladas nos pareceres precedentes, razão pela qual as incorporo, em essência, às minhas razões de decidir, sem prejuízo de apresentar considerações adicionais.
Preliminarmente, o Sebrae/DN interpôs recurso de reconsideração de idêntico teor contra o Acórdão 6846/2017-TCU-Primeira Câmara, prolatado nos autos do TC Processo 029.998/2016-6 (peça 53 desse) , que trata da prestação de contas do Sebrae/AL, exercício de 2015. 
Na oportunidade, o Sebrae/DN impugnou a mesma recomendação ora analisada no sentido de orientar as unidades regionais sobre a obrigatoriedade de apresentação, entre outras, do parecer da unidade de auditoria interna sobre a gestão da entidade nos processos de prestação de contas do exercício. 
Da mesma forma, naqueles autos, o Sebrae/AL impugnou determinação e recomendação exaradas no sentido da obrigatoriedade de apresentação do parecer da unidade de auditoria nas prestações de contas da unidade e do reposicionamento hierárquico dessa unidade junto ao Conselho Deliberativo, ou seja, das mesmas questões impugnadas pelo Sebrae/BA neste processo.
Em suma, tanto as impugnações ora trazidas pelo Sebrae/BA quanto às do Sebrae/DN já foram objeto de manifestação desta Primeira Câmara, quando do julgamento do recurso ao TC Processo 029.998/2016-6, as quais foram devida e suficientemente analisadas sob a relatoria do Ministro Vital do Rêgo, culminando, à época, no não provimento dos recursos, conforme teor do Acórdão 14191/2018-TCU-Primeira Câmara. 
Ao examinar os presentes recursos, verifico que os recorrentes não trouxeram qualquer tese ou argumento novo que pudesse levar a conclusões diferentes das já apreciadas por este Tribunal. Assim, não vislumbro outro deslinde para este processo do que não dar provimento aos presentes recursos.
Como bem analisado pelo Ministro Vital do Rêgo no voto do TC Processo 029.988/2016-6, a recomendação para o reposicionamento da unidade de auditoria interna está em consonância com aquelas surgidas no bojo de trabalhos realizados por esta Corte de Contas, a exemplo da auditoria apreciada nos termos do Acórdão 1074/2009-TCU-Plenário. Neste acórdão, o Tribunal recomendou a diversos órgãos e unidades de controle interno da administração pública federal a observância de normas de auditoria interna e de boas práticas de governança nacionais e internacionais, especificamente que as unidades de controle interno fossem posicionadas hierarquicamente ao dirigente ou órgão colegiado máximo.
Nessa linha, entendo que compete ao Sebrae/BA avaliar a conveniência e a oportunidade de implementar a recomendação, tal como registrou expressamente o relator a quo, não havendo razões para alterar a recomendação constante do item 9.5 do acórdão ora recorrido.
Quanto à obrigatoriedade da apresentação do parecer da unidade de auditoria interna nas contas das unidades regionais do Sebrae, a manifestação da Serur e do MPTCU convergem no sentido de os recursos não serem providos. 
Anoto, por oportuno, que já analisei e refutei, em meu voto que embasou o Acórdão 3533/2019-TCU-Primeira Câmara, teses e argumentos trazidos pelo Sebrae/RN, em sede de recurso de reconsideração, nos autos do TC Processo 034.960/2015-5, discutindo exatamente a mesma questão referente à obrigatoriedade de emissão do parecer de auditoria interna quando da apresentação da prestação de contas da entidade, os quais sintetizo a seguir.
Primeiro, a interpretação conjunta dos dispositivos da IN/TCU 63/2010 e da DN/TCU 146/2015 indica a possibilidade de exigência de pareceres e vincula os formatos e conteúdos ao que for definido, anualmente, em decisão normativa que trate especificamente do assunto, não existindo, portanto, a contradição alegada. No caso, a DN 146/2015 elencou, entre os documentos a serem apresentados, o referido parecer.
Segundo, a alegação de que não haveria previsão no regulamento do Sebrae/MT quanto à exigência de parecer da unidade de auditoria interna, remanescendo apenas a competência do Conselho Fiscal da entidade e de que existiria resposta de unidade deste Tribunal, sinalizando pela não obrigatoriedade do referido parecer, não têm o condão de afastar a obrigatoriedade de o Sebrae/MT de não elaborar o referido parecer, uma vez que este Tribunal manteve a obrigatoriedade de juntada do relatório e do parecer da auditoria interna, nos termos do art. 8º, inciso I, da DN/TCU 154/2016, referente às contas do exercício de 2016. 
Terceiro, a alegação de aplicação do Decreto 4.440/2002, que deu nova redação ao art. 15 do Decreto 3.591/2000, para excluir as unidades de auditoria interna dos serviços sociais autônomos da sujeição à orientação normativa e supervisão técnica do Sistema de Controle Interno do Poder Executivo Federal em nada interfere na discussão em curso neste processo, haja vista que não exclui a atuação do controle externo exercido por este Tribunal, tampouco as exigências dele decorrentes.
Enfim, conclui-se que não há razão legítima para o Sebrae/BA abster-se de apresentar o referido parecer quando possui unidade de auditoria interna em sua organização, argumento esse constante também do voto condutor do Acórdão 8547/2017-TCU-Primeira Câmara, do Ministro-Substituto Weder de Oliveira, em caso idêntico ao ora apreciado.
Quanto à alegação de que haveria desproporção no julgamento das contas dos responsáveis regulares com ressalva, a tese não merece acolhida, tendo em vista que, pela dicção dos arts. 16, II, e 18 da Lei 8.443/1992, caberá ressalva nas contas quando verificada impropriedade de menor potencial ofensivo ou falha de natureza formal que não implique dano ao erário e seja adequada a expedição de medidas para a sua correição, como é o caso ora apreciado. 
No que concerne ao pedido do Sebrae/BA para considerar cumpridos o item 9.6 do acórdão recorrido, tendo em vista a alegação que adotou medidas para a implementação de medidas em face às impropriedades apontadas, esse não pode ser deferido, uma vez que o cumprimento de determinação é verificado em procedimento próprio, em sede de monitoramento. 
Sendo assim, ante a ausência de elementos capazes de alterar o juízo anteriormente formulado, não é possível reformar o julgado, como pretendem os recorrentes.

Diante do exposto, VOTO pela adoção da minuta de acórdão que ora trago ao exame deste colegiado.
TCU, Sala das Sessões Ministro Luciano Brandão Alves de Souza, em 30 de julho de 2019.
Ministro BRUNO DANTAS 
Relator